臺灣新竹地方法院民事判決　九十二年度婚字第五四八號
　　原　　　告　丙○○
　　訴訟代理人　乙○○
　　被　　　告　甲○○
　　　　　　　　　　　　民國四.
　　　　　　　　　　　　身分證.
右當事人間請求離婚事件，於民國九十三年一月十三日辯論終結，本院判決如左：
    主　　文
原告之訴駁回。
訴訟費用由原告負擔。
    事實及理由
壹、原告起訴主張：緣兩造於民國（下同）六十四年結婚，而所育三名子女，除長子
    於八十九年六月因車禍不幸逝世外，皆俱已成年。嗣至七十七年時，原告雖前往
    大陸地區經商，但每隔二、三個月，亦會返臺回家探望妻兒乙次，並負擔家庭生
    活費用，及子女出外留學費用，此有大陸地區核發之營業執照、臺胞證、中華民
    國護照入出境紀錄等件在卷可按。八十三年四月間，被告到大陸地區探視原告時
    ，竟因做生意難免交際應酬，而疑心原告與大陸女性員工有曖昧關係，甚至以此
    與原告發生激烈爭執。同年七月五日原告回臺省親時，被告復又有提出離婚協議
    書，主動要求簽名離婚之舉，但旋因原告父母堅決反對而作罷。事後，原告每每
    回臺，皆逕自返回頭份鎮○○里○○路之原告父母住所，甚至於九十一年一月二
    十三日，進而將戶籍遷至現址，幾乎與被告形同陌路，未有任何聯繫。期間，原
    告雖偶而至頭份鎮○○里○鄰○○街一五號之兩造共同住所，並負責支付子女教
    育費及每月六萬元之生活費，但因雙方感情破裂，情愛頹圯，故被告皆係透過原
    告父親領取。八十七年間，因所經營設立之大陸工廠泡水及投資生意失敗遭人倒
    債等由之故，損失新臺幣（下同）一千萬餘，而無再負付上開子女所需費用。詎
    此後，被告竟遷往他居，消聲匿跡，毫無音訊，甚至於逢年過節，亦未見被告攜
    子返家圍爐團圓。因此，兩造既分居多年，夫妻感頹圯，則本件婚姻顯已有難以
    維持婚姻之重大事由等情，爰依民法第一千零五十二條第二項為此提起本件訴訟
    請求判決離婚等語。並聲明（一）准原告與被告離婚。（二）訴訟費用由被告負
    擔。
貳、被告則辯稱：查兩造婚姻關係存續期間，原告就有外遇，並與工廠之女職員在外
    同居，後在其父勸導下始返回家中，而被告為求家庭圓滿計，亦未予以追究，此
    傳訊原告到庭可明。詎原告不知悔改，經常在外出入聲色場所，甚至又因此為公
    司所開除。嗣兩造共同合力經營事業後，原告除依然出入聲色場所外，尚且又與
    一理容院按摩小姐相處五、六年之久。嗣被告雖由他處得知此事，但為保顏面，
    均忍氣吞聲、未加張揚，或尋法律途徑解決。其後，被告向原告詢問此事時，原
    告竟又以此為藉口離家出走，行方不明，甚至於七十六年三月長子遭逢車禍，危
    在旦夕時，亦毫無原告之蹤影。當原告自朋友處輾轉得知後，始要求被告原諒其
    行為，而在為使子女不受到傷害之情形下，被告復又在再度隱忍，原諒原告。嗣
    原告與朋友前往大陸投資設廠後，竟又風聞原告與大陸女工有染。而當被告親自
    前往大陸查看時，卻撞見該女工就坐在原告辦公椅上。在兩造為此發生爭執中，
    原告竟又出手毆打被告，對被告暴方相向。嗣原告父母聞訊趕往大陸地區時，原
    告復又在其父母親聲言離婚，並不歡而散地與被告一同連夜返回臺灣。此後，原
    告每每返臺即不再回家，也不顧家中生活，子女生活費用亦係子女自行回家索取
    。八十九年六月長子再度遭逢車禍，不幸身亡。詎原告竟於返臺辦完喪事，領取
    二百萬元之保險金後隨即前往大陸，無視被告及二子之悲痛，此可查閱原告入出
    境紀錄表及保險金收據即明。嗣被告在身心俱疲之下，乃搬離兩造共同住所遷至
    現住處，仰賴兩造所生子女楊岱融維持家計。因此，原告於近三十年之婚姻生活
    中，除未做到為人夫及為人父之責外，尚且屢屢與人有染，則其依民法第一千零
    五十二條第二項難以維持婚姻之重大事由請求與被告離婚，實屬無據，於法不合
    等語資為抗辯。並聲明駁回原告之訴。
參、得心證理由：
一、原告主張兩造係夫妻，現婚姻關係仍存續中，業據原告提出之戶籍謄本上配偶欄
    之登記可證，堪信為真。
二、按「有前項（第一項）以外之重大事由，難以維持婚姻者，夫妻之一方得請求離
    婚，但其事由應由夫妻之一方負責者，僅他方得請求離婚」，民法第一千零五十
    二條定有明文。且民法親屬編於七十四年修正後，於第一千零五十二條增設第二
    項離婚事由之概括規定，准「有前項以外之重大事由，難以維持婚姻者，夫妻之
    一方得請求離婚」，其目的在使夫妻請求裁判離婚之事由較富彈性。是夫妻間發
    生之情事，茍足以使婚婚姻難以維持，即無不准許依該條第二項訴請離婚之理，
    不因當事人併據同一事實主張有該條第一項離婚原因而有不同（最高法院八十六
    年度第二次民事庭會議決議、最高法院八十七年台上字第一○四八號判決意旨參
    照）。至於是否有難以維持婚姻之重大事由，判斷標準為婚姻是否已生破綻而無
    回復之希望，此不可由原告已喪失維持婚姻意欲之主觀面加以認定，而應依客觀
    的標準，即難以維持婚姻之事實，是否已達於倘處於同一境況，任何人均將喪失
    維持婚姻希望之程度以決之（八十七年台上字第一三○四號判決意旨參照）。又
    我國民法第一千零五十二條第二項但書「但其事由應由夫妻之一方負責者，僅他
    方得請求離婚。」之規定，係限制「主要有責配偶」之離婚請求權，則主要有責
    者自應不得提起離婚之訴。申言之，夫妻雙方均為有責時，責任較輕之一方固得
    向責任較重之他方請求離婚，即令雙方之有責程度相同者，雙方亦均得請求離婚
    ，合先敘明。
三、經查，原告丙○○主張被告甲○○於八十四年間，因原告做生意難免交際應酬，
    而疑心原告與人有染，顯有難以維持婚姻之重大事由等情，雖經其提出大陸地區
    所經營企業之營業執照影本、大陸地區臺胞證影本、中華民國護照等件為證，並
    經原告到庭陳明甚詳。然查，被告固不否認八十四年間，有因他人告知，而確定
    原告在大陸有外遇之情，惟由本院審理時，被告所供承八十四年剛發現原告在大
    陸有外遇的時候，確有提及離婚之情，但後來原告陸陸續續還是有給生活費，直
    至八十七年以後才完全沒有給等語，及原告所供承當時被告找伊離婚，伊父母反
    對，所以沒有辦理離婚，且直至原告大陸生意失敗後，才沒有提供生活費給被告
    等語以觀，在原告所稱上開情事之下，兩造既尚能繼續維持婚姻，甚至還有原告
    供給被告生活費等夫妻互助之舉，則依憑原告上開情詞，顯難遽謂兩造婚姻已因
    上開事由，而出現無可回復之重大破綻。況姑不論原告所述是否為真，觀諸被告
    所舉證人即兩造所生之子女楊岱融（六十六年十二月十二日生）、楊國群（七十
    一年六月二十二日生）到庭證述：「我從小印象中認為爸爸有外遇。從我國中時
    ，爸爸就離家，當時我們住頭份住所。爸爸當時外遇對象在臺北，爸爸經常上臺
    北，後來外遇對象則是大陸人士，因為那時媽媽經常到大陸找爸爸。在十年以前
    ，大約我高中時候，有次媽媽被爸爸打很嚴重，祖父母也有同去大陸，他們就把
    媽媽帶回來，他們告訴我爸爸有外遇而打媽媽。事後，爸爸仍經常到大陸，但僅
    偶而才回頭份。後來哥哥去世後，媽媽才離家到弟弟所租的房子同住。媽媽現在
    與我們同住竹北，而爸爸現在並不住在竹北。我認為爸爸還是有外遇對象，因為
    爸爸都不在家，也沒有打電話跟我聯絡。」等情，亦難遽認此婚姻破綻係應由被
    告負責者，有本院九十三年一月十三日言司辯論筆錄在卷足按，故原告此部分主
    張，尚難遽以採信。
四、末查，原告主張被告遷往他居，音訊全無，致使兩造分居多年，顯有難以維持婚
    姻之重大事由乙節，被告固不否認於三年前，自長子去世後，有離開頭份，遷往
    至明新工專附近與所生次子同住，而與原告分居等情。然查，由本院審理時，原
    告到庭自承八十八年時，被告還住在頭份住所，以前原告的工商帳款都是原告之
    父處理，家庭生活支出原告之父都有登記，而原告都是二、三個月回臺灣一次，
    直至八十七年原告大陸工廠被倒債及遭水災受損，而關門，才沒有經商，才沒有
    負擔家庭生活費用等語，及前揭證人所證述：「後來哥哥去世後，媽媽才離家到
    弟弟所租的房子同住。媽媽現在與我們同住竹北，而爸爸現在並不住在竹北。」
    等情以觀，實難遽謂兩造婚姻所以破裂難以維持，係因被告於八十七年間離開頭
    份夫妻共同住所，並前去與所生子女同住之行為所導致，故被告前揭辯詞，顯有
    正當理由，堪以採信。況姑不論原告上揭主張是否為真，觀諸原告自承八十七年
    就沒有回頭份兩造之家，而直接回其父母家等情，有本院九十二年十二月二十二
    日言詞辯論筆錄在卷足參，亦難謂本件婚姻破綻，原告非主要應負責任者。因此
    ，原告上開主張，仍嫌無據，並不可採。從而，原告依民法第一千零五十二條第
    二項規定訴請離婚，洵非有據，自難准許。
肆、訴訟費用之負擔：民事訴訟法第七十八條。
中　　　華　　　民　　　國　　九十三　　年　　  一  　　月　　  二十  　日
                                    臺灣新竹地方法院家事法庭
                                        法　  官　  許翠玲
右為正本係照原本作成。
如對本判決上訴，須於判決送達廿日內向本院提出上訴狀。
　　　　　　　　　　　　　　　　　　　　法院書記官　陳宏城
中　　　華　　　民　　　國　　九十三　　年　　  一  　　月　　  二十  　日
